【裁判字號】    96,訴,1519
【裁判日期】    970408
【裁判案由】    返還不當得利
【裁判全文】
臺灣臺南地方法院民事判決              96年度訴字第1519號
原      告  三勝食品股份有限公司
法定代理人  戊○○○
原      告  丁○○
前列二人
訴訟代理人  丙○○
被      告  乙○○○
兼  前一人
訴訟代理人  甲○○
上列當事人間請求返還不當得利事件，經本院於民 國97年3月25
日言詞辯論終結，判決如下：
    主      文
原告之訴及假執行聲請均駁回。
訴訟費用新台幣柒仟柒佰壹拾元由原告負擔。
    事實及理由
一、程序方面：
    按訴狀送達後，原告不得將原訴變更或追加他訴。但請求之
    基礎事實同一者、不甚礙被告之防禦及訴訟之終結者，不在
    此限，民事訴訟法第255條第1項第2款、第7款定有明文。查
    原告提起本件訴訟時，原僅列乙○○○為被告，嗣於本院審
    理中於民國96年12月12日提出民事準備書狀，追加甲○○為
    被告，查原告所為追加被告甲○○，其請求之基礎事實均為
    同一之不當得利返還請求權，且不甚礙被告之防禦及訴訟之
    終結，參諸前開說明，尚無不合，應予准許。
二、原告主張：
（一）坐落台南縣鹽水鎮○○段第743地號土地（以下簡稱系爭
      土地），面積741.38平方公尺，地目道，係原告二人所有
      ，原告三勝食品股份有限公司（以下簡稱三勝公司）應有
      部分二分之一，原告丁○○應有部分二分之一。
（二）被告乙○○○所有坐落同段755地號土地，面積3453平方
      公尺，地目建，與原告所有系爭土地毗鄰，自81年6月26
      日購買後，在基地上建築喜來登汽車賓館由其子即被告甲○○所經營收益，每日必使用原告之系爭土地作為住宿賓
      館客戶之汽車出入用地而受有利益。
（三）按無法律上之原告而受利益，致他人受損害者，應返還其
      利益，雖有法律上之原因，而其後已不存在者，亦同，民
      法第179條有明文規定。原告所有系爭土地公告土地現值
      每平方公尺4800元，惟自被告乙○○○於81年6月26日購
      買同段第755地號後，被告甲○○開始使用原告土地作為
      其生意上營業之用，無法律上之原因而共同使用原告所有
      系爭土地長17公尺，寬7公尺，共119平方公尺。因此自81
      年6月26日起至原告起訴日即96年10月26日止，共使用15
      年另4個月，因此被告獲得利益700672元，其計算方式為
      ：長17公尺×寬7公尺＝119平公公尺，每平方公尺公告地
      價4800元×119平方公尺＝571200元，依照土地法第110條
      規定地租為地價之百分之八計算：571200×8%＝45696元
      ，而被告使用15年另4個月計算年租金：45696元×15年＝
      684440元，加另四個月45696×4/12＝15235元，合計為
      684440＋15232元＝700672元。
（四）又原告丁○○所有系爭土地之前手所有權人係其父翁水發
      ，原告丁○○雖於9月17日由父親翁水發移轉登記為原告
      丁○○所有，但翁水發對被告自81年6月26日起使用系爭
      土地而受有利益，致翁水發受損害，翁水發對被告不當得
      利請求權之債權願轉予原告丁○○，並以96年12月12日之
      準備書狀送達予被告視為債權移轉之通知。
（五）雖然系爭土地經台南縣鹽水鎮○○○○道路用地並鋪碎石
      或柏油路面，但系爭土地所有權現仍為原告所有，不得因
      鹽水鎮公所鋪碎石或柏油路面而影響原告所有權之行使。
（六）並聲明：
      1.被告乙○○○、甲○○應連帶給付原告三勝公司及丁○○700672元，並自判決之日起至清償日止按年息百分之
        五計付利息。
      2.訴訟費用由被告等連帶負擔。
      3.原告願供擔保，請准予假執行。
三、被告抗辯及聲明：
（一）原告所有系爭土地，因變更暨擴大鹽水都市計劃【45.3.5
      （45）南府建土地字第7952號】經編訂為道路用地，有鹽
      水鎮公所都市計劃土地使用分區證明書足按，該土地於是
      時即由政府機關鋪設碎石或柏油路面，供公眾通行道路使
      用，迄今已由數十年之時間，目前亦復如是。
（二）被告乙○○○所有坐落於鹽水鎮○○段755地號土地面積
      3453.7平方公尺，原亦為原告三勝公司所有，並作工廠生
      產八寶粥使用，嗣原告工廠經營不善，才將該土地及廠房
      於81年5月29日出售予被告乙○○○，嗣因上開755地號土
      地，有部分未緊臨道路，中間夾著同段741地號土地，面
      積30.53平方公尺，亦為原告三勝公司及訴外人翁水發所
      有，權利範圍各二分之一，被告即於81年5月29日、81年
      10月1日分別向三勝公司、翁水發買受，爾後被告再將原
      告三勝公司使用之廠房，申請改建變更為汽車賓館，此為
      被告乙○○○使用鹽水鎮○○段第755及741地號土地之緣
      由。
（三）準此，足認原告所有之系爭土地早就由政府機關鋪設碎石
      或柏油路面供公眾道路通行之用係不爭之事實。被告向原
      告購買同段755地號土地時，原告亦以系爭土地供通行使
      用，原告出售土地予被告之時，亦知悉被告欲改建變更為
      汽車賓館使用，如是倘若沒有道路可供通行之用，被告根
      本不可能向原告購買上開755及741地號土地，應係千真萬
      確之事。
（四）又按民法第179條規定之不當得利係指「無法律上之原因
      而受利益，致他人受損害者」始足當之，本件被告所有同
      段755地號土地，係於81年5月間向原告購買供作經營汽車
      賓館之用，迄今已十數年之久，依汽車賓館營業之性質，
      為專供人車進出及住宿之用，倘若沒有道路可供通行被告
      根本不可能買受，準此足證，原告於出售土地之時，同意
      被告使用系爭土地供通行之用，純屬必要之要件，顯非無
      法律上之原因，洵堪認定。復按原告所有系爭土地，早在
      民國45年間，即經台南縣鹽水鎮○○○○道路用地，並鋪
      碎石或柏油路面供公眾通行，迄今已數十年，一年到頭有
      成千上萬之人車通過，被告在政府機關鋪設柏油路面之道
      路通行，顯非無法律上之原因而使用上開道路。
（五）次按「依不當得利之法則請求返還不當得利，以無法律上
      之原因而受利益，致他人受損害為要件，故其得請求返還
      之範圍，應以對方所受之利益為度，非以請求人所受損害
      若干為準。」最高法院著有61年度台上字第1695號判例足
      供參照，本件被告於同段755地號土地經營汽車賓館，從
      原告所有系爭土地經過之人車有限，而原告所有系爭土地
      ，於民國45年間起即為公共通行之道路，每天經過之人車
      數以萬計，依上開最高法院判例所示，以原告主張之計算
      方式計算被告所受利益數額，亦非法之所許。
（六）並聲明：
      1.原告之訴駁回。
      2.訴訟費用由原告負擔。
      3.如受不利判決，願供擔保請宣告免為假執行。
四、兩造不爭執之事實：
（一）坐落台南縣鹽水鎮○○段第743地號土地，為原告二人所
      共有，每人應有部分各二分之一。
（二）被告乙○○○所有坐落同段755地號土地，與原告所有系
      爭743地號土地，中間相隔被告乙○○○所有同段471地號
      土地。被告李水棉自81年6月26日購買後同段755地號土地
      後，在基地上建築喜來登汽車賓館由其子即被告甲○○經
      營收益。喜來登汽車賓館必須使用原告所有之系爭743地
      號土地，作為住宿賓館客戶之汽車出入用地，始能到達公
      路。
（三）系爭第743地號土地經盬水鎮公所自45年3月5日編為道路
      用地，目前為台南縣鹽水鎮○○路之一部分。
五、得心證之理由：
    本件兩造所爭執之處，應在於被告使用原告所有之系爭土地
    是否無法律上原因而受利益，並致原告受有損害？經查：
（一）按「私有土地實際供公眾通行數十年之道路使用，公法上
      應認為已有公用地役關係存在，其所有權之行使應受限制
      ，土地所有人不得違反供公眾通行之目的而為使用 (行政
      法院四十六年判字第三九號判例參照)。而既成道路符合
      一定要件而成立公用地役關係者，其所有權人對土地既已
      無從自由使用收益，形成因公益而特別犧牲其財產上之利
      益，國家自應依法律之規定辦理徵收補償，各級政府如因
      經費困難，不能對上述道路全面徵收補償，有關機關亦應
      訂定期限籌措財源逐年辦理或以他法補償其損失，固經司
      法院大法官會議釋字第四○○號解釋在案；惟既成道路之
      使用既係公法上之公用地役關係，其補償關係自屬公法上
      之權利義務，此公用地役關係存續時，於此公用目的範圍
      內，要無私法上不當得利之問題。」最高法院著有88年度
      台上字第3479號裁判足資參照。
（二）系爭土地地目為道，係台南縣鹽水鎮○○路之一部分，自
      45年3月5日起編定為道路用地，為既成道路，任何人均可
      通行使用，此經本院會同鹽水地政事務所勘驗無訛，製有
      勘驗筆錄及土地複丈成果圖在卷足憑，並有土地登記簿謄
      本、台南縣鹽水鎮公所97年1月24日鹽所建字第097000865
      號函在卷足憑，且為兩造所不爭執，堪認系爭土地已有公
      用地役關係存在，原告對系爭土地所有權之行使應受限制
      ，且不得違反供公眾通行之目的而為使用，至原告得否請
      求國家以徵收補償之方式補償其損失，應屬原告與國家間
      公法上之權利義務關係，惟此公用地役關係存續時，於此
      公用目的範圍內，要無私法上不當得利之問題。
（三）綜上所陳，系爭土地為具公用地役關係之既成道路，原告
      所有權之行使應受限制等情，既經認定，則被告（及其他
      不特定第三人）縱有通行系爭土地並因之受有利益之情事
      ，即非無法律上原因，且縱原告受有損害，亦非因被告之
      通行使用所致。從而原告以被告有通行使用系爭土地為由
      ，請求被告依據不當得利返還請求權給付如訴之聲明所示
      之不當得利，即非有據，應予駁回，其假執行之聲請，因
      訴之駁回而失所附麗，應併予駁回，並確定訴訟費用額如
      主文第二項所示，
六、本件事證已臻明確，兩造其餘主張舉證及攻擊防禦方法，於
    判決結果不生影響，無庸一一論述，附此敘明。
七、據上論結，原告之訴為無理由，依民事訴訟法第第78條、第
    87條之1，判決如主文。
中    華    民    國    97    年    4     月    8     日
                  民事第三庭    法  官  張麗娟
以上正本係照原本作成。
如不服本判決，應於送達後廿日內，向本院提出上訴狀並表明上
訴理由，如於本判決宣示後送達前提起上訴者，應於判決送達後
廿日內補提上訴理由書（須附繕本）。
中    華    民    國    97    年    4     月    8     日
                                書記官  楊宗倫


司法院資訊處製作；財團法人民間司法改革基金會備份。
